【裁判字號】    90,上更(一),237
【裁判日期】    901204
【裁判案由】    誣告
【裁判全文】
臺灣高等法院臺中分院刑事判決                  九十年度上更(一)字第二三七號
    上  訴  人
    即  被  告  甲○○
    選任辯護人  黃肇萍
右上訴人因誣告案件，不服臺灣南投地方法院中華民國八十七年十二月二十九日第一
審判決（民國八十七年度訴字第二四○號，起訴案號：臺灣南投地方法院檢察署民國
八十七年度偵字第一三八三號），判決後，經最高法院發回更審，本院判決如左：
      主    文
原判決撤銷。
甲○○無罪。
      理    由
一、公訴意旨略以：上訴人 (即被告）甲○○係南投縣埔里鎮○○○路二十六號永達
    輪胎行負責人，明知告訴人乙○○○於民國（下同）八十七年一月二十九日十四
    時十分許，駕駛車牌號碼ＣＳ－八六七八號自用小客車，至其店內更換四個輪胎
    ，其價金新台幣（下同）二萬四千元，業已於同日付清，竟意圖使告訴人乙○○
    ○受刑事處分，於同年月三十一日十四時三十分許，至南投縣警察局埔里分局埔
    里派出所報案，謊稱告訴人乙○○○並未給付修車錢等語，並提出告訴，而誣告
    乙○○○詐欺罪嫌，因認被告涉犯刑法第一百六十九條第一項誣告罪嫌等語。
二、按犯罪事實應依證據認定之，無證據不得推定其犯罪事實；又不能證明被告犯罪
    或其行為不罰者，應諭知無罪之判決，刑事訴訟法第一百五十四條第三百零一
    條第一項分別定有明文。按刑法第一百六十九條第一項之誣告罪係以意圖他人受
    刑事或懲戒處分，向該管公務員誣告者為其構成要件，是告訴人、告發人所訴被
    訴人之事實必須完全出於虛構始能成立該罪，若有出於誤會或懷疑有此事實而為
    申告，以致不能證明其所訴事實為真實，縱被訴人不負刑責，而告訴人、告發人
    本缺乏誣告之故意，亦難成立誣告罪名（最高法院著有四十四年臺上字第八九二
    號判例參照），亦即告訴人所訴事實雖不能證明係實在，被訴人因而為不起訴分
    確定，惟是否構成誣告罪，尚應就告訴人、告發人有無虛構誣告之故意以為斷，
    並非當然可以誣告罪相繩（最高法院五十九年度台上字第五八一號判例參照），
    是行為人對於所申告之事實，以明知其為虛偽，而有故意構陷情形始能成立誣告
    罪，若以為有此嫌疑，或事出有因，僅對事實張大其詞，或所告尚非全然無因，
    只以缺乏積極證明，致被誣告之人不受刑事之訴追，或因誤解法律，認定他人之
    行為構成犯罪，而據實申告者，均不得遽指為誣告。
三、公訴人認為上訴人即被告（下稱被告）甲○○涉有誣告罪嫌，無非以告訴人乙○
    ○○之指訴及其提出之收據，以認定被告已收取貨款，竟再索取貨款而向警局提
    出詐欺罪告訴為主要論據，惟訊據被告固坦承於右揭時、地前至埔里派出所報案
    ，但否認誣告犯行，辯稱：伊是要告告訴人乙○○○交付貨款，因被害人嫌所換
    輪胎太貴，要先開明細表給她去比價，故事實上並沒有將錢給伊，伊跟她要錢，
    她竟然說要求錢到派出所去拿，她的意思是要我去警局幫她作證，證明她的輪胎
    被割破，但我兒子跟她到圓環就不見她的蹤影，告訴人確實未給付更換輪胎之價
    金，伊去警局只是要拿回價錢而已，並無誣告之意思云云。
四、經查：被告於上揭時日向埔里派出所報案，指稱「因乙○○○所駕之車輛ＣＳ－
    八六八七號四輪被人刺破，所以就到我店中修理車，我們談好修車價錢並修好後
    ，乙○○○便要我們跟他到埔里分局拿錢，順便替他車輛輪胎被刺一事（故）做
    證，結果我至分局後，他也沒有來，事後也沒有聯絡，所以才至派出所報案。」
    等語，證人即承辦警員潘孝文證稱證稱「他（指被告，下同）在派出所等不到對
    方的人，就說要製作筆錄，並說要告。」，「他是說如果拿錢來的話就不報案。
    」, 「做筆錄的一天甲○○就有到派出所等他付帳，等不到，我就留資給，他聯
    絡不到再來報案。」（見八十七年度偵字第一三八三號偵查卷第二十七頁），依
    上開筆錄所載，被告到警局固表示要告告訴人乙○○○，惟是否即表示要告告訴
    人乙○○○還錢或是要告告訴人黃游素珠犯詐欺罪嫌，尚有未明，且證人潘孝文
    亦證稱被告到派出所目的是要告告訴人乙○○○還錢，被告是否因不瞭解法律，
    意思表達有欠明瞭致生誤會，尚非無可能，公訴人遽認被告要追訴告訴人游鳳珠
    詐欺罪嫌，尚屬速斷。
五、關於告訴人乙○○○於當日換胎後向證人王文富借五千元，向證人周茂柏借一萬
    元等事實，雖經證人王文富於偵查中、周茂柏於偵查及原審審理中結證在卷，然
    證人即與告訴人乙○○○同車之周茂柏既證稱有看到告訴人游黃鳳珠拿二萬四千
    元給永達輪胎行，但又稱「是否交給甲○○本人就不知道。」等語（原審卷第三
    十五頁），證人王文富亦證稱「被告（另案詐欺案之被告，此指告訴人乙○○○
    ），修理費二萬多，有無付我不知道。」等語（見八十七年度偵查字第一一五四
    號第十九頁），依該二證人所證，渠等對告訴人乙○○○有否將修款交予被告收
    訖，均未親眼目睹。且被告及告訴人乙○○○於原審及偵查中均不否認雙方確實
    有因輪胎之價格發生爭執，既然雙方對價格有爭執，告訴人乙○○○是否確已心
    甘將車修款交付，甚令人生疑。倘被告已收訖修車款，其竟又至警局欲再對告訴
    人乙○○○重覆收款，此與情理亦不無違悖，足見上開二證人所證，尚難遽予認
    定確已將修車款交付被告。
六、另關於被告曾簽有收據一紙（正本附於原審卷），業經證人周茂柏證稱「我拿了
    單據請他們簽名，但由他兒子來代簽。」等語（見八十七年度偵字第一三八三號
    偵查卷第十一頁），容以被告見告訴人乙○○○已籌足修車款，並表明可隨伊到
    警局取款，被告乃應其所求先行交付收據，衡情非無此可能，自亦不能僅據該紙
    收據，即認告訴人乙○○○已將修車款交由被告收訖。
七、綜上所述，被告所辯堪可採信，本件核與誣告罪以所告事實須出於捏造者之要件
    不符，揆諸前揭說明，難以該罪相繩。此外，復查無其他積極事證足認被告有誣
    告犯行，自應依法為被告無罪之諭知。原審疏未詳察，遽予論罪科刑，尚有未洽
    ，被告上訴指摘原審判決不當，為有理由，應由本院撤銷改判，另為無罪之諭知
    。
據上論斷，應依刑事訴訟法第三百六十九條第一項前段、第三百六十四條、第三百零
一條第一項，判決如主文。
本案經檢察官丙○○到庭執行職務。
中      華      民      國      九十     年      十二     月     四     日
                                    臺灣高等法院臺中分院刑事第十庭
                                          審判長法  官  林  照  明
                                                法  官  蔡  名  曜
                                                法  官  盧  江  陽
右正本證明與原本無異。
如不服本判決應於收受送達後十日內向本院提出上訴書狀，其未敘述上訴之理由者並
得於提起上訴後十日內向本院補提理由書（均須按他造當事人之人數附繕本）。
                                                書記官  陳  妙  瑋
中      華      民      國      九十     年      十二     月     五     日
              Ｉ


司法院資訊處製作；財團法人民間司法改革基金會備份。
